臺灣高等法院民事判決　九十一年度上易字第四九四號
　　　上　訴　人　甲○○
　　　被上訴人　　乙○○
右當事人間損害賠償事件，上訴人對於中華民國九十一年三月二十八日臺灣臺北地方
法院八十八年度訴字第二九六○號第一審判決提起上訴，本院判決如左：
    主    文
上訴駁回。
第二審訴訟費用由上訴人負擔。
    事實及理由
一、程序方面：
    被上訴人起訴主張：上訴人聲請法院對其財產實施假扣押，故意不法侵害上訴人
    之權利，依民法第一百八十四條第一項規定應負賠償責任，且上訴人於法院實施
    假扣押後，自行聲請撤銷前揭假扣押裁定，假扣押自始不當，依民事訴訟法第五
    百三十一條之規定，應負損害賠償之責。嗣於本院以九十一年七月九日民事理由
    狀，陳述因上訴人自行依民事訴訟法第五百三十條第三項規定，聲請撤銷假扣押
　　裁定，依同法第五百三十一條之規定應負損害賠償之責等語，核其所為係就原審
　　所為之請求，依民事訴訟法第四百四十六條第一項、第二百五十六條之規定，為
    法律上之補充陳述，先予敘明。
二、被上訴人起訴主張：上訴人以其持有被上訴人簽發面額新臺幣（下同）二百萬元
    之本票，屆期提示未獲清償為由，向臺灣臺北地方法院聲請假扣押，經臺灣臺北
    地方法院以八十六年度裁全字第三九六六號裁定，准其以六十六萬七千元供擔保
    後，得對被上訴人之財產在二百萬元範圍內為假扣押，上訴人提供擔保後，聲請
    臺灣臺北地方法院於八十六年十一月十九日，以八十六年度民執全丁字第二五九
    ０號假扣押強制執行事件，對被上訴人所有坐落臺北市○○區○○段四小段三二
    三地號土地所有權應有部分二千分之三百零三，及其上二三０一建號，門牌號碼
    為臺北市中山區○○○路○段三十六巷一號地下室建物，所有權全部；及二三０
    三建號，門牌號碼為同巷三號一樓之建物所有權應有部分二分之一（下稱系爭不
    動產）實施假扣押。惟系爭不動產於八十六年十月二十日即與訴外人沈榮波等二
    人簽訂不動產所有權移轉契約書，並於同日向臺北市稅捐稽徵處中北分處申報土
    地增值稅，因前揭假扣押致無法辦理過戶，遭稅捐機關處滯納金十四萬二千一百
    零八元。上訴人聲請法院實施假扣押，故意不法侵害上訴人之權利，依民法第一
    百八十四條第一項規定應負賠償責任，且上訴人於法院實施假扣押後，於八十八
    年二月間，自行聲請撤銷前揭假扣押裁定，經臺灣臺北地方法院以八十八年度全
    聲字第九０號裁定撤銷在案，是上訴人亦應依民事訴訟法第五百三十一條之規定
    負賠償責任，爰請求上訴人賠償十四萬二千一百零八元等語（被上訴人於原審主
    張，其因上訴人之假扣押系爭不動產，以及坐落臺北市○○區○○段一小段０七
    地號土地所有權應有部分二十四分之一，及其上一二八建號，門牌號碼為臺北市
    ○○路○段一一二號四樓建物，所有權全部，以致受有因土地增值稅不能再有自
    用住宅優惠稅率之損害八百三十萬元，及前揭三二三地號土地增值稅遲延繳納之
    滯納金十四萬二千一百零八元等損害，請求上訴人賠償其中之六十六萬七千元，
    原判決僅命上訴人給付被上訴人其中滯納金十四萬二千一百零八元部分，並駁回
    其餘請求，被上訴人敗訴部分，未據其聲明不服，並被上訴人於本院言詞辯論時
    陳明就其敗訴損害部分，不再主張，不在本院審理範圍）。並聲明：上訴駁回。
三、上訴人則以：按扣押裁定因自始不當而撤銷，或因第五百二十九條第二項及第五
    百三十條第三項之規定而撤銷者，債權人應賠償債務人因假扣押或供擔保所受之
    損害，民事訴訟法第五百三十一條定有明文。次按侵權行為固以故意或過失侵害
    他人之權利為成立要件，惟關於假扣押裁定，因自始不當而撤銷，或因民事訴訟
    法第五百二十九條第二項及第五百三十條第三項之規定而撤銷者，債權人應賠償
    債務人因假扣押或供擔保所受之損害，同法第五百三十一條定有明文，故債權人
    所負此項賠償損害責任，乃本於假扣押裁定撤銷之法定事由而生，債務人賠償請
    求權之成立，即不以債權人之故意或過失為要件（最高法院五十八年度臺上字第
    一四二一號判例要旨參照）。然債權人因假扣押裁定撤銷所負之損害賠償責任，
    本質上仍屬侵權行為，僅不以故意、過失為要件，若無特別之規定，仍有一般侵
    權行為規定之適用。再者，損害賠償，除法律另有規定或契約另有訂定外，應以
    填補債權人所受損害及所失利益為限；依通常情形，或依已定之計劃、設備或其
    他特別情事，可得預期之利益，視為所失利益，民法第二百十六條規定甚明。又
    按民事訴訟法第五百三十一條損害賠償責任之發生，除被害人受有損害外，尚以
    該損害與行為人所實施之假扣押間有因果關係為必要。而侵權行為之債，固須損
    害之發生與侵權行為間有相當因果關係始能成立，惟所謂相當因果關係，係以行
    為人之行為所造成的客觀存在事實，為觀察的基礎，並就此客觀存在事實，依吾
    人智識經驗判斷，通常均有發生同樣損害結果之可能者，該行為人之行為與損害
    之間，即有因果關係。換言之，即無此行為，雖必不生此結果，但有此行為，按
    諸一般情形即足生此結果者而言，須無此行為，必不生此結果，有此行為，按諸
    一般情形亦不生此結果，始得謂為無相當因果關係。是本件爭點在於被上訴人之
    請求是否符合前揭第五百三十一條規定之「假扣押裁定，因自始不當而撤銷」之
    情形。然上訴人係以因本票裁定為由，向法院聲請對被上訴人財產假扣押裁定，
    上訴人於聲請本票裁定時，係合法權利人，而其後上訴人本於民事訴訟法第五百
    三十條第三項撤銷其假扣押之裁定，係屬行使合法權利，而非侵權行為，因此被
    上訴人以「假扣押裁定，因自始不當而撤銷」請求，於法無據。再者，被上訴人
    主張前揭本票業已清償，是為不實，被上訴人對上訴人尚負有債務，上訴人本於
    債權而為保全程序，非不法侵害他人權利，與民法第一百八十四條之構成要件有
    間。況系爭不動產雖遭假扣押，被上訴人仍得繳納稅款，無不得繳納之原因，被
    上訴人自行決定不予繳納，嗣後因而遭罰滯納金，係被上訴人之行為所致，與本
    案之假扣押無相當因果關係等語，資為抗辯。並聲明：(一)原判決除免假執行部分
　　外，關於命上訴人給付被上訴人十四萬二千一百零八元，及自八十八年八月六日
　　起至清償日止，按週年利率百分之五計算之利息，與該部分假執行之宣告暨命負
　　擔訴訟費用部分之裁判均廢棄。(二)右廢棄部分，被上訴人在第一審之訴及其假執
　　行之聲請均駁回。
四、本院依職權調閱臺灣臺北地方法院八十六年度裁全字第三九六六號、全執丁字第
    二五九０號、八十八年度全聲字第九十號案卷。
五、兩造不爭執之事實：
  (一)上訴人於八十六年十一月十五日，向臺灣臺北地方法院聲請對被上訴人之財產實
    施假扣押，經臺灣臺北地方法院以八十六年度裁全字第三九六六號裁定，准其以
    六十六萬七千元供擔保後，得對被上訴人之財產在二百萬元範圍內為假扣押，上
    訴人提供擔保後，臺灣臺北地方法院於八十六年十一月十九日，以八十六年度民
    執全丁字第二五九０號假扣押強制執行事件，對被上訴人所有系爭不動產實施假
    扣押。嗣於八十八年二月九日，上訴人以已無假扣押必要為由，聲請撤銷前揭假
    扣押裁定，並經臺灣臺北地方法院以八十八年度全聲字第九十號裁定撤銷確定在
    案等情，為兩造所不爭執，並有前揭裁定在卷可稽，核與臺灣臺北地方法院八十
    六年度裁全字第三九六六號、全執丁字第二五九０號、八十八年度全聲字第九十
    號案卷相符，足信為真實。
  (二)又系爭不動產於八十六年十月二十日即與訴外人沈榮波等二人簽訂不動產所有權
    移轉契約書，並於同日向臺北市稅捐稽徵處中北分處申報土地增值稅，經核發單
    照號碼為三四五七九０、三四五七九一號之土地增值稅繳款書，系爭不動產因前
    揭假扣押無法辦理過戶，而稅捐機關以被上訴人未依限繳納前揭稅款，處滯納金
    十四萬二千一百零八元，為兩造所不爭執，並有前揭繳款書在卷可稽，堪信為實
    在。
六、被上訴人主張上訴人於聲請假扣押，於八十八年二月間自行聲請臺灣臺北地方法
    院撤銷前揭假扣押裁定，依民事訴訟法第五百三十一條規定，上訴人應負損害賠
    償責任等語。上訴人辯稱：上訴人係本於合法債權，聲請假扣押，與民法第一百
    八十四條之構成要件有間，自非侵權行為，因此被上訴人以「假扣押裁定，因自
    始不當而撤銷」請求，於法無據，況系爭不動產雖遭假扣押，被上訴人仍得繳納
    稅款，或先行撤銷買賣過戶申請，被上訴人自行決定不予繳納，嗣後因而遭罰滯
    納金，係被上訴人之自己行為所致，與假扣押無相當因果關係云云。經查：
  (一)按假扣押之裁定，債權人得聲請撤銷之，民事訴訟法第五百三十條第三項定有明
    文。又假扣押裁定因第五百三十條第三項之規定而撤銷者，債權人應賠償債務人
    因假扣押或供擔保所受之損害，民事訴訟法第五百三十一條定有明文。是假扣押
    因債權人依民事訴訟法第五百三十條第三項規定聲請法院撤銷裁定而撤銷者，依
    同法第五百三十一條之規定債權人應賠償債務人因假扣押或供擔保所受之損害（
    最高法院八十四年度台上字第二九七七號判決意旨參照），且債權人所負此項賠
    償損害責任，乃本於假扣押裁定撤銷之法定事由而生。債務人賠償請求權之成立
    ，即不以債權人之故意或過失為要件（最高法院五十八年度台上字第一四二一號
    判例意旨參照）。上訴人於聲請臺灣臺北地方法院對被上訴人之財產實施假扣押
    後，以已無實施假扣押之必要為由，自行聲請撤銷前揭假扣押裁定，揆諸前揭說
    明，符合民事訴訟法第五百三十一條所規定之依同法第五百三十條第三項，債權
    人自行聲請撤銷假扣押之法定事由，上訴人即應該條之損害賠償責任，縱上訴人
    係合法行使其債權，抑無故意或過失，均無解應依民事訴訟法第五百三十一條規
    定負損害賠償之責任。上訴人抗辯其係合法行使債權，無庸負損害賠償之責，應
    屬誤會。
  (二)系爭不動產業經被上訴人出賣予訴外人沈榮波等二人，且已申請土地增值稅，而
    系爭不動產亦因前揭假扣押而不能移轉所有權，而被上訴人亦因未能如期繳納系
    爭不動產之土地增值稅，致遭處滯納金十四萬二千一百零八元，如前所述，而系
    爭不動產因假扣押而不能移轉所有權，則被上訴人在前揭假扣押程序未終結前，
    因有不能移轉之可能，自無從而繳納前揭稅款，因此為臺北市稅捐稽徵處處前揭
    滯納金，是前揭假扣押與滯納金之發生自有相當因果關係，是上訴人應因此所生
    之前揭滯納金損失，負賠償責任。上訴人雖抗辯被上訴人仍可以繳納或向稅捐機
    關聲請撤銷買賣云云，惟衡諸常理，系爭不動產既經法院實施假扣押，無從依約
    移轉所有權予訴外人沈榮波等人，自難期待被上訴人繳納稅款，而土地增值稅之
    申報係依被上訴人與訴外人沈榮波等人間之土地買賣所有權移轉契約，在該買賣
    契約未合法解除前，被上訴人無從撤銷土地增值稅之申報，且上訴人亦未能證明
    相關買賣契約業已解除，是被上訴人主張因訴外人沈榮波等人不同意致不能撤銷
    申報，堪信為實在，上訴人抗辯，委無可取。
七、綜上所述，被上訴人主張其因上訴人聲請假扣押系爭不動產，嗣又自行聲請撤銷
    前揭假扣押裁定，致其未能依期限繳納土地增值稅，而受有遭稅捐機關處十四萬
    二千一百零八元滯納金之損害，為可採，上訴人所辯均無可取。依民事訴訟法第
    五百三十一條規定，被上訴人自得請求上訴人賠償前揭滯納金之損害。從而，被
    上訴人本於五百三十一條規定之損害賠償請求權，請求上訴人給付十四萬二千一
    百零八元，及自起至清償日止，按週年利率百分之五計算之利息，為有理由，應
    予准許。是則原審判命上訴人如數給付，於法並無不合。上訴意旨指摘原判決不
    當，求予廢棄改判，為無理由，應予駁回。
八、本件事證已臻明確，兩造其餘攻擊防禦方法及舉證，與本判決結果不生影響，無
    贅述必要，併予敘明。
九、據上論結，本件上訴為無理由，依民事訴訟法第四百四十九條第一項、第七十八
    條，判決如主文。
中　　　華　　　民　　　國　　九十一　　年　　　十　　　月　　 一 　　　日
　　　　　　　　　　　　　　　民事第十五庭
　　　　　　　　　　　　　　　　　審判長法　官　劉　靜　嫻
　　　　　　　　　　　　　　　　　　　　法　官　陳　昆　煇
　　　　　　　　　　　　　　　　　　　　法　官　吳　光　釗
右正本係照原本作成。
不得上訴。
中　　　華　　　民　　　國　　九十一　　年　　　十　　　月　　 四　 　　日
　　　　　　　　　　　　　　　　　　　　書記官　于　　　誠
